【裁判字號】    89,訴,1940
【裁判日期】    890701
【裁判案由】    損害賠償
【裁判全文】
臺灣臺中地方法院民事判決  八十九年度訴字第一九四○號
    原      告  台灣銀行
    法定代理人  乙○○
    訴訟代理人  丁○○
    複  代理人  丙○○
    送達代收人  丙○○
    被      告  甲○○
                戊○○
右當事人間請求塗銷所有權移轉登記事件，本院判決如左：
    主      文
原告之訴駁回。
訴訟費用由原告負擔。
    事      實
甲、原告方面：
一、聲明：
（一）被告甲○○與被告戊○○間，就坐落台中縣清水鎮○○段六八八地號（面積一
      七００平方公尺，持分五分之一）及同地段六八九地號（面積０五平方公尺，
      持分五分之一）土地於民國（下同）八十八年十月十二日所為之贈與行為，以
      及移轉所有權之物權行為應予撤銷。
（二）被告等應就上開土地以台中縣清水地政事務所收件字號八十八年清登資字第二
      四二０六０號，於八十八年十一月四日所為之所有權移轉登記，予以塗銷。
二、陳述：
    緣訴外人大豐棉業股份有限公司（下稱大豐公司）於八十六年十月廿四日邀同被
    告甲○○為連帶保証人，向原告訂立國內購料融資約定書，原訂融資期限至八十
    七年十月廿四日，嗣要求融資期限展期至八十七年十一月卅日止，並依約定部份
    清償本金及按月繳息，大豐公司於八十七年十一月廿五日向原告融資借款新台幣
    （下同）二百一十三萬四千九百廿四元，清償借款到期日原為八八年五月廿四日
    ，嗣後展延到期日至八八年十一月廿日，到期日後主債務人仍未清償，履經催討
    無效，被告甲○○為連帶保証人，應連帶負清償責任，惟被告甲○○卻於八十八
    年十月十二日將坐落台中縣清水鎮○○段六八八地號（面積一七００平方公尺，
    持分五分之一）及同地段六八九地號（面積０五平方公尺，持分五分之一）土地
    （下稱系爭土地）贈與其配偶即被告戊○○，並於八十八年十一月四日登記完畢
    。原告於八九年四月對大豐公司及被告甲○○聲請發支付命令，之後清查債務人
    及連帶保証人之財產，始查悉上情。按債務人所為之無償行為有害及債權人者，
    債權人得聲請法院撤銷之，民法第二百四十四條定有明文。前揭贈與之無償行為
    有害及原告之債權，原告自得行使撤銷訴權，訴請法院判決如訴之聲明。
三、證據：提出國內購料融資約定書影本乙紙、本院八十九年度促字第二一八０二號
    支付命令影本乙紙、系爭土地謄本、開發國內不可撤銷信用狀申請書影本乙紙、
    增補借據影本乙紙為証。
乙、被告方面：
一、聲明：駁回原告之訴。
二、陳述：
（一）被告甲○○自六十九年間起即為大豐公司之股東並任董事，但於八十六年六月
      間即辭去董事一職，並向大豐公司表示不再為公司擔任連帶保証人，但未通知
      銀行，但大豐公司未作表示，於八八年一月再以存証信函通知大豐公司重申前
      義。
（二）本件融資借款契約之發生期日應限於八十六年十月廿四日至八十七年十月廿四
      日，但原告銀行於八十七年十一月廿五日融資給大豐公司係屬違規，自不在保
      証期限內。且借貸關係存在於原告銀行與大豐公司間，從大豐公司八八年十一
      廿日逾期至收到八九年五月三日收到支付命令，將近半年期間，被告均不知情
      ，原告銀行未直接向大豐公司求償，反向連帶保証人起訴，有欠公理，且土地
      移轉時係於八八年十一月四日，在到期日八八年十一月廿日之前，為配合政府
      政策將祖產移轉登記予有自耕能力之人，人民有權處分自己之財產。
（三）國內購料融資約定書及增補借據皆是被告甲○○親自簽名。
三、証據：提出辭呈影本乙紙、申明書影本乙紙、八八年一月廿一日清水郵局存証信
    函影本乙紙、戊○○自耕能力明書影本乙紙為証。
    理      由
一、原告起訴主張緣訴外人大豐公司於八十六年十月廿四日邀同被告甲○○為連帶保
    証人，向原告訂立國內購料融資約定書，原訂融資期日至八十七年十月廿四日，
    嗣要求融資期日展期至八十七年十一月卅日止，大豐公司於八十七年十一月廿五
    日向原告融資借款二百一十三萬四千九百廿四元，清償期限展延至八八年十一月
    廿日，到期日後主債務人仍未清償，履經催討無效，被告甲○○為連帶保証人，
    應連帶負清償責任，惟被告甲○○卻於八十八年十月十二日將系爭土地贈與其配
    偶即被告戊○○，並於十一日四日登記完畢，前揭贈與之無償行為有害及原告之
    債權，原告自得行使撤銷訴權，請求法院撤銷被告甲○○、戊○○間之贈與行為
    、物權移轉登記行為及命被告塗銷系爭不動產之所有權移轉登記等情。
二、被告甲○○則以伊於八十六年六月間即辭去董事一職，並向大豐公司表示不再為
    公司擔任連帶保証人，於八八年一月再以存証信函通知大豐公司重申前義，本件
    資借款契約之借款期日應限於八十六年十月廿四日至八十七年十月廿四日，但原
    告銀行於八十七年十一月廿五日融資給大豐公司係屬違規，自不在保証期限內，
    且移轉系爭土地時係於八八年十一月四日，在到期日八八年十一月廿日之前，伊
    對大豐公司未清償債務乙事並不知情，伊係為配合政府政策將祖產移轉登記予有
    自耕能力之人即伊配偶被告戊○○，並無有詐害債權之意思等語，資為抗辯。
三、原告主張訴外人大豐公司於八十六年十月廿四日邀同被告甲○○為連帶保証人，
    向原告訂立國內購料融資約定書，原訂融資期日至八十七年十月廿四日，嗣要求
    融資期日展期至八十七年十一月卅日止，並依約定部份清償本金及按月繳息，大
    豐公司於八十七年十一月廿五日向原告融資借款二百一十三萬四千九百廿四元，
    清償借款到期日原為八八年五月廿四日，嗣後展延到期日至八八年十一月廿日，
    到期日後主債務人仍未清償，履經催討無效，被告甲○○為連帶保証人，應連帶
    負清償責任，被告甲○○於八十八年十月十二日將系爭土地贈與其配偶即被告戊
    ○○，並於十一月四日登記完畢等事實，業據提出國內購料融資約定書、本院八
    十九年度促字第二一八０二號支付命令、系爭土地謄本、開發國內不可撤銷信用
    狀申請書、增補借據為証。被告甲○○則以伊於八十八年一月以存証信函通知大
    豐公司不再擔任保証人之責任，且原告銀行係於八十七年十一月廿五日融資給大
    豐公司，不在原先所訂融資契約發生期限（八十六年十月廿四日至八十七年十月
    廿四日）等情抗辯。查，被告甲○○自認國內購料融資約定書及增補借上之簽名
    均為真實，而大豐公司向原告銀行所訂之國內購料融資契約之發生期限已延至八
    七年十一月卅日，有原告提出之國內信用狀申請書影本可証，且被告甲○○於八
    八年四月七日又於增補借據上簽名，表示願對八十七年十一月廿五日大豐公司所
    借之二百一十三萬四千九百廿四元負連帶保証人責任，此有被告甲○○自認真實
    之增補借據為証，是被告自應負連帶保証人責任。雖被告甲○○提出八八年一月
    廿一日清水郵局存証信函証明已對大豐公司聲明不再擔任連帶保証人，惟此意思
    表示被告甲○○自認並未送達原告銀行，自無法對原告銀行發生效力，且被告甲
    ○○嗣後又於八八年四月七日之增補借據上簽名，被告甲○○即應對其簽名負連
    帶保証人責任。
四、原告又主張系爭不動產贈與之無償行為係有害於原告之債權，惟為被告所否認，
    本件茲應審究者，係系爭不動產之贈與是否有害於原告之債權，而得依民法第二
    二四條撤銷之？查，本件原告與主債務人大豐公司之清償借款期限原本係約定到
    期日為八十八年五月廿四日，嗣大豐公司向原告申請展延至八八年十一月廿日，
    經原告同意後始於八八年四月七日再簽增補借據，此為原告所自陳，則可知原告
    於八十八年四月七日已同意依主債務人大豐公司所提之展延借款契約，則主債務
    人大豐公司於八十八年十一月廿日始喪失期限利益而負清償責任。按保証係一方
    於他方之債務人不履行債務時由其代負履行責任之契約，易言之，如主債務人不
    履行主債務時，保証人始代負履行責任，因此保証債務具有補充性，亦即保証人
    代負履行責任，係以主債務人之不履行債務為停止條件，是即使連帶保証債務，
    係指保証人與主債務人負同一債務，對於債權人各負全部給付之責任者而言，此
    僅表示保証人所負之責任範圍與主債務人相同，並非謂保証契約一成立，保証人
    即負有履行義務。是本件借貸契約之主債務人大豐公司於八十八年十一月廿日始
    負清償責任，連帶保証人即被告甲○○於八十八年十一月廿日始連帶負清償責任
    。又按債權人得依民法第二百四十四條規定行使撤銷權，以其債權於債務人為詐
    害行為時，業已存在者為限，若債務人為詐害行為時，其債權尚未發生，自不許
    其時尚非債權人之人，於嗣後取得債權時，溯及的行使撤銷權（最高法院六二年
    台上字第二六０九號判例可資參照）。是原告於八十八年十一月廿日後始得向被
    告甲○○請求負連帶保証責任，即不得溯及對被告甲○○於八十八年十月十二日
    所為之贈與系爭不動產行為行使撤銷訴權。
五、本件事證已臻明確，兩造其餘攻擊、防禦方法於判決結果已無影響，爰不一一論
    述。
六、據上論結，本件原告之訴無理由，依民事訴訟法第七十八條，判決如主文。
中      華      民      國    八十九    年      七      月    廿一    日
                                  臺灣臺中地方法院民事第一庭
~B法      官  廖穗蓁
右為正本係照原本作成
如不服本判決，應於判決送達後二十日內，向本院提出上訴狀。
中      華      民      國    八十九    年      七      月    廿一    日
~B法院書記官


司法院資訊處製作；財團法人民間司法改革基金會備份。
